臺灣臺中地方法院刑事判決
111年度金訴字第304號
公  訴  人  臺灣臺中地方檢察署檢察官
被      告  陳宜涵


上列被告因洗錢防制法等案件，經檢察官提起公訴（110年度偵
字第34029號），本院判決如下：
    主    文
陳宜涵無罪。
    理    由
一、公訴意旨略以：被告陳宜涵能預見將自己之金融帳戶提供予他
    人使用，可能遭用於詐欺取財等財產上犯罪，且取得他人存
    摺、金融卡之目的，在於收取贓物及掩飾正犯身分，以逃避
    檢警之查緝，竟仍基於幫助詐欺取財、幫助洗錢之不確定故
    意，於民國110年6月13日14時55分許，在臺中市○區○○路0段
    000號「統一超商大東家」店內，將其申辦之臺灣新光商業
    銀行帳號000-0000000000000號帳戶(下稱系爭帳戶)及郵局
    之金融卡，寄予真實姓名、年籍不詳、LINE暱稱「_工作登
    記_晴」之詐騙集團成員收受，並以LINE傳送金融卡密碼，
    供該人及其所屬之詐騙集團成員使用遂行詐欺取財犯行。嗣
    該詐欺集團成員取得上開帳戶資料後，即共同意圖為自己不
    法所有，基於詐欺取財之犯意聯絡，於110年6月17日21時29
    分許，致電楊雅婷佯裝為谷關溫泉會館服務人員，訛稱：因
    訂房系統遭駭客入侵，先前所訂之住宿券會遭扣款，將聯繫
    銀行協助處理云云，再推由另名詐騙集團成員佯裝銀行人員
    ，以測試身分為由，指示楊雅婷操作網路銀行，致楊雅婷陷
    於錯誤，依指示操作後，於同日22時21分許，轉帳新臺幣(
    下同)4萬9986元入陳宜涵系爭帳戶內，嗣楊雅婷發覺受騙，
    報警處理，並及時通知銀行人員圈存款項而未遭提領。因認
    被告涉犯刑法第30條第1項前段、第339條第1項之幫助詐欺
    取財罪、刑法第30條第1項、洗錢防制法第14條第1項之幫助
    一般洗錢罪嫌等語。
二、按犯罪事實應依證據認定之，無證據不得認定犯罪事實；不
    能證明被告犯罪者，應諭知無罪之判決，刑事訴訟法第154
    條第2項、第301條第1項前段分別定有明文。復事實之認定
    ，應憑證據，如未能發現相當證據，或證據不足以證明，自
    不能以推測或擬制之方法，為裁判基礎；又認定不利於被告
    之事實，須依積極證據，苟積極證據不足為不利於被告事實
    之認定時，即應為有利被告之認定，更不必有何有利之證據
    ；再認定犯罪事實，所憑之證據，雖不以直接證據為限，間
    接證據亦包括在內，然無論直接或間接證據，其為訴訟上之
    證明，須於通常一般之人均不致於有所懷疑，而得確信其為
    真實之程度者，始得據之為有罪之認定，倘其證明尚未達到
    此一程度，而有合理性懷疑之存在時，即無從為有罪之認定
    （最高法院30年上字第816號、40年台上字第86號、76年台
    上字第4986號刑事判決參照）。
三、犯罪事實之認定，係據以確定具體的刑罰權之基礎，自須經
    嚴格之證明，故其所憑之證據不僅應具有證據能力，且須經
    合法之調查程式，否則即不得作為有罪認定之依據。倘法院
    審理之結果，認為不能證明被告犯罪，而為無罪之諭知，即
    無前揭第154條第2項所謂「應依證據認定」之犯罪事實之存
    在。因此，同法第308條前段規定，無罪之判決書只須記載
    主文及理由。而其理由之論敘，僅須與卷存證據資料相符，
    且與經驗法則、論理法則無違即可，所使用之證據亦不以具
    有證據能力者為限，即使不具證據能力之傳聞證據，亦非不
    得資為彈劾證據使用。故無罪之判決書，就傳聞證據是否例
    外具有證據能力，本無須於理由內論敘說明（最高法院100
    年度台上字第2980號刑事判決意旨參照）。
四、公訴意旨認被告涉犯上開罪嫌，無非係以被告之供述、告訴
    人楊雅婷所為指訴、系爭帳戶基本資料暨交易明細、告訴人
    楊雅婷提出之交易明細表、網路轉帳明細、報案資料等為其
    主要論據。
五、訊據被告固坦承系爭帳戶為其所有，然堅詞否認有何幫助詐
    欺取財或幫助一般洗錢犯行，辯稱：伊係在臉書網站上看到
    代工廣告，與對方聯絡後，對方要求伊將提款卡寄過去，要
    作為公司實名制登記購買材料，伊就依指示寄送系爭帳戶提
    款卡給對方，並告知對方密碼；後來伊發現系爭帳戶内的金
    額被領走，所以將系爭帳戶提款卡掛失，並去報警才知道是
    被詐騙等語。
六、經查：
　㈠系爭帳戶為被告所申設乙節，業據被告自承在卷（見偵卷第1
    7頁至第19頁、第13頁至第15頁、第87頁至第89頁；本院卷
    一第31頁），且有臺灣新光商業銀行股份有限公司集中作業
    部110年7月29日新光銀集作字第1100046653號函暨所附帳戶
    基本資料暨交易明細、臺灣新光商業銀行股份有限公司集中
    作業部110年11月4日新光銀集作字第1100104329號函暨所附
    基本帳戶及交易明細各1份在卷可稽（見偵卷第25頁至第29
    頁、第77頁至第83頁），是此部分事實自可認定。另告訴人
    楊雅婷因遭詐騙，而於上開時間，匯款上開款項至系爭帳戶
    等情，業據告訴人楊雅婷證述在卷（見偵卷第21頁至第23頁
    ），並有内政部警政署反詐騙諮詢專線紀錄表、桃園市政府
    警察局桃園分局埔子派出所受理詐騙帳戶通報警示簡便格式
    表、金融機構聯防機制通報單、受(處)理案件證明單、受理
    各類案件紀錄表、中國信託存款存摺封面暨內頁交易明細影
    本各1份在卷可查（見偵卷第31頁至第32頁、第37頁至第42
    頁），是此部分事實亦可認定。
　㈡系爭帳戶固有遭詐欺集團之人使用，致使告訴人楊雅婷因遭
    詐騙而匯入款項，然被告主觀上難認有幫助詐欺取財、幫助
    一般洗錢之故意，蓋刑法上幫助之行為，須有幫助他人犯罪
    之意思，如無此種故意，基於其他原因，以助成他人犯罪之
    結果，尚難以幫助論；且刑法關於犯罪之故意，不但直接故
    意，須犯人對於構成犯罪之事實具備明知及有意使其發生之
    兩個要件，即間接故意，亦須犯人對於構成犯罪之事實預見
    其發生，且其發生不違背犯人本意始成立。換言之，交付金
    融機構帳戶而幫助詐欺取財及洗錢之成立，必須幫助人（行
    為人）於行為時，明知或可得而知，被幫助人將持其所交付
    之帳戶向他人詐取財物，如出賣、出租或借用等情形，且能
    推論取得帳戶資料者可藉該帳戶作為收受及提領特定犯罪所
    得使用，他人提領後即產生遮斷資金流動軌跡以逃避國家追
    訴、處罰之效果。反之，如非基於自己自由意思而係因遭詐
    欺或被脅迫等原因而交付，則交付帳戶之人並無幫助犯罪之
    意思，亦未認識收受其帳戶者將持以對他人從事詐欺取財等
    財產犯罪後，並藉由該帳戶收受、提領特定犯罪所得，以產
    生遮斷資金流動軌跡時，既不能預測其帳戶將遭他人作為詐
    欺取財等財產犯罪並洗錢之工具，其主觀上即無幫助他人為
    詐欺及洗錢之認識，自難僅憑被害人遭詐騙之款項係匯入被
    告所交付之帳戶，即認被告構成幫助詐欺取財、洗錢犯行。
    又近來因檢警機關積極查緝利用人頭帳戶而實施詐欺取財之
    犯行，詐欺集團價購取得人頭帳戶已屬不易，遂改以詐騙方
    式取得人頭帳戶，並趁帳戶提供者未及發覺前，充為人頭帳
    戶而供詐欺取財短暫使用者，乃時有所聞，此非僅憑學識、
    工作或社會經驗即可全然知悉。又若一般民眾會因詐欺集團
    成員言詞相誘而陷於錯誤，進而交付鉅額財物，則金融帳戶
    之持有人亦有可能因相同原因陷於錯誤，並交付金融帳戶之
    存摺、金融卡、密碼，自不能徒以客觀合理之智識經驗為基
    準，遽推論被告必具相當警覺程度，而對構成犯罪之事實必
    有預見。倘提供帳戶者可能係遭詐騙而交付金融帳戶提款卡
    及密碼，亦即無法確信提供帳戶者係出於直接故意或間接故
    意，自應為有利於行為人之認定。
　㈢被告於警詢時辯稱：伊於110年6月13日2時許，在臉書社團網
    站上找家庭代工工作，對方表示以通訊軟體LINE了解工作內
    容，伊就加對方的L1NE(LINE ID：lk9865)；伊於110年6月1
    3日2時18分與對方聯絡之後，對方LINE的名字顯示為「工作
    登記晴」；對方要求伊寄出提款卡，要作為公司實名制登記
    購買材料，伊就依對方指示，於110年6月13日14時55分至位
    於臺中市○區○○路○段000號之統一超商大東家門市，將系爭
    帳戶提款卡及郵局提款卡寄至新北市○○區○○路○段000巷000
    弄0號4號統一超商觀泰門市並告知提款卡密碼；對方表示收
    到提款卡後3至5天內，會將材料及卡片一起寄回；伊110年6
    月17日17時13分許，發現系爭帳戶內1230元被領走，伊覺得
    很奇怪，所以於110年6月17日21時54分將系爭帳戶提款卡掛
    失，於同日23時15分將郵局提款卡掛失；掛失後有去刷存摺
    ，發現系爭帳戶有匯進來2筆金額，才發現伊應該是被詐騙
    所以至所報案；伊目前擔任診所的行政工作已經6年，伊沒
    有加入詐騙集圑；系爭帳戶提款卡係伊申辦及使用，沒有借
    給其他人等語（見偵卷第17頁至第19頁、第13頁至第15頁）
    ；偵查時辯稱：系爭帳戶係伊於19、20歲申辦使用，目的係
    存生活費用；伊於110年6月13日在臉書網站找代工，加了對
    方LINE，暱稱是「工作登記晴」，對方要伊寄提款卡給對方
    說當作材料的擔保，之後貨物跟提款卡一起寄回給伊，伊就
    於110年6月13日14時55分到便利商店將系爭帳戶及郵局帳戶
    提款卡寄給對方，並LINE上告知對方提款卡密碼；後來伊匯
    1246元到系爭帳戶裡面作為保險扣款，發現遭他人提領，伊
    就詢問對方，對方講一些理由，伊發現應該是被詐騙，所以
    就報警；伊於110年6月13日將帳户内的款項全數領出是因對
    方說帳戶裡面不用放錢；伊會找工作是因現讀學士後護理系
    ，要貼補學費等語（見偵卷第87頁至第89頁）；於本院準備
    程序時辯稱：伊因找工作，所以將系爭提款卡寄給對方，對
    方說入職需要提供提款卡供登記購買材料使用，後來伊於11
    0年6月16日將保險費匯到系爭帳戶時，發現被提領；伊是以
    LINE與對方聯絡，對方給一個桃園公司的地點，伊沒有見過
    對方，也沒去過對方的工作地點，僅在LINE詢問工作内容；
    伊知道保險費被提領後，就有告訴對方這工作不做了，請他
    退還提款卡及保險費；伊因要讀書，所以利用下班後去找工
    作，希望可以多賺點錢等語（見本院卷一第31頁）。並有内
    政部警政署反詐騙諮詢專線紀錄表、臺中市政府警察局第三
    分局正義派出所受(處)理案件證明單、通訊軟體LINE對話紀
    錄（見偵卷第45頁至第63頁）、新光銀行存摺封面暨內頁交
    易明細、臺灣銀行存摺封面暨內頁交易明細、康健人壽110
    年8月份續期保險費通知單、中華電信通話紀錄、台灣大哥
    大通話紀錄（見本院卷二第147頁至第169頁），堪認被告上
    開辯詞應非虛偽。
　㈣查被告為診所助理，而迄至本件案發前止，被告頻繁使用系
    爭帳戶，且於寄出系爭帳戶提款卡後，仍於110年6月16日轉
    帳1246元至系爭帳戶等節，業為被告陳述在卷（見偵卷第14
    頁、第18頁、第87頁至第89頁），並有系爭帳戶交易明細附
    卷可參（見偵卷第29頁），足見系爭帳戶為被告日常生活所
    慣用之帳戶，對其具有相當之重要性，自無任意交付他人使
    用之可能，況被告寄出帳戶提款卡後，仍轉帳1246元至系爭
    帳戶，有系爭帳戶交易明細、臺灣銀行存摺封面暨內頁交易
    明細、康健人壽110年8月份續期保險費通知單附卷可參（見
    偵卷第29頁；本院卷二第155頁至第159頁），若被告知悉對
    方為詐欺集團，應無再轉帳1246元至系爭帳戶之理，是被告
    所言，係因對方稱需提供提款卡作為代工工作所用而寄出系
    爭帳戶提款卡等語，尚非無據。又倘被告有公訴意旨所指可
    預見提供其金融帳戶予他人使用，可能幫助他人遂行詐欺取
    財及一般洗錢之犯罪目的，當會要求對價性金錢給付或相當
    利益，然公訴意旨均未舉出相關事證以為佐證，而系爭帳戶
    資料顯示，反係被告因而受有1246元之損害，所為損人且不
    利己，自與常情相悖。
　㈤況被告於110年6月13日寄出系爭帳戶提款卡後，即於同年月1
    7日21時53分許先以電話向新光銀行掛失，再於同日22時42
    分許撥打165反詐騙專線詢問後，於翌日2時許至警方報案，
    此節有中華電信通信紀錄、台灣大哥大通話紀錄、臺中市政
    府警察局第三分局正義派出所受(處)理案件證明單等附卷可
    查（見偵卷第47頁；本院卷二第163頁至第169頁）。是以，
    告訴人於110年6月17日22時21分許受騙後匯款至系爭帳戶之
    際，因被告業已掛失並報警，詐欺集團無法領出系爭帳戶款
    項，若被告果有幫助詐欺集團之犯意，應無在詐欺集團領出
    上開款項前即報警而使詐欺集團無法領出該款項之理，益徵
    被告所辯，顯屬非虛。
　㈥綜上，被告雖因誤信臉書網站之代工廣告，而寄出系爭帳戶
    提款卡，此舉或有疏失之處，惟尚難以此逕認其主觀上預見
    及容任他人遂行不法行為，檢察官未提出其他證據證明被告
    有何幫助詐欺取財及一般洗錢之不確定故意，自不得以被告
    提供系爭帳戶提款卡行為，即認定其對於該等帳戶資料將遭
    持以作為詐欺取財不法用途及掩飾、隱匿詐欺犯罪所得金流
    乙事，確已明知或可得而知，遽論被告有幫助詐欺取財、一
    般洗錢之認知及故意。
七、綜上所述，檢察官所舉上開證據，未能證明被告有公訴意旨
    犯行，是檢察官提出之證據，或其指出證明之方法，均未能
    使本院之心證達到確信其為真實之程度，應認舉證尚有不足
    ，此部分自難據以為被告不利之認定，依首開說明，即應為
    被告無罪之諭知。
八、至臺灣臺中地方檢察署111年度偵字第22982號移送併辦部分
    ，因被告本案被訴犯行應為無罪之諭知，兩者間即無事實上
    一罪關係存在，本院自無從併予辦理，應予退回檢察官另為
    適法之處置，併予指明。
據上論斷，應依刑事訴訟法第301條第1項，判決如主文。
本案經檢察官張文傑提起公訴，檢察官郭逵到庭執行職務。
中　　華　　民　　國　　111 　年　　8 　　月　　 4　　日
                   刑事第十九庭 審判長法  官 李婉玉
                    　　　　　　      法  官 吳逸儒
                    　　　　　　      法  官 林雷安
以上正本證明與原本無異。
如不服本判決應於收受判決後20日內向本院提出上訴書狀，並應
敘述具體理由；其未敘述上訴理由者，應於上訴期間屆滿後20日
內向本院補提理由書（均須按他造當事人之人數附繕本）「切勿
逕送上級法院」。
                                      書記官 黃英寬
中　　華　　民　　國　　111 　年　　8 　　月　　 4　　日